臺灣臺北地方法院刑事判決　　　　　　　　　　　　　　九十一年度重訴字第七號
　　公　訴　人　臺灣臺北地方法院檢察署檢察官
　　被　　　告　戊○○
　　選任辯護人　余淑杏
　　　　　　　　賴淑惠
　　被　　　告　丙○○
　　　　　　　　甲○○
　　　　　　　　庚○○
　　右三人共同
　　指定辯護人　乙○
右列被告等因擄人勒贖案件，經檢察官提起公訴（九十年度偵字第二○六三三號），
乙○判決如左：
    主  文
戊○○共同以非法方法，剝奪人之行動自由，處有期徒刑拾月。
丙○○共同以非法方法，剝奪人之行動自由，處有期徒刑陸月，如易科罰金，以參佰
元折算壹日。
甲○○共同以非法方法，剝奪人之行動自由，處有期徒刑陸月，如易科罰金，以參佰
元折算壹日。
庚○○共同以非法方法，剝奪人之行動自由，處有期徒刑陸月，如易科罰金，以參佰
元折算壹日。
    事  實
一、戊○○前於民國八十二年間因過失致死案件，經臺灣臺南地方法院於八十一年十
    月二十七日以八十一年度交訴字第二八二號判處有期徒刑五月，緩刑二年確定，
    緩刑期滿未經撤銷，刑之宣告失其效力（不構成累犯）。九十年四月間，在台北
    縣三重市○○○路某咖啡店內，與姓名年籍資料不詳綽號「金剛」之成年男子及
    友人丁○○閒聊之中，得知丁○○因託己○○處理取回投資款一事，遭己○○以
    不正手段強索新台幣（下同）五十萬元得逞，甚是氣憤，向丁○○表示打算出面
    代向己○○討回五十萬元，丁○○不置可否，然惟恐遭到報復，僅表明並不願事
    態擴大。戊○○盤算倘真討回五十萬元，或可從中獲得酬勞，雖未經丁○○口頭
    明確委託，仍私下託人注意己○○行蹤。九十年五月三日凌晨，戊○○本與丙○○、甲○○及「金剛」等人相約前往台北市○○○路錢櫃ＫＴＶ唱歌，突然接到
    年籍不詳綽號「阿志」之友人電話告知己○○人在台北市中山區○○○路○段一
    七○號之某ＰＵＢ內飲酒作樂，見機不可失，遂臨時改變計劃，以朋友遭人強索
    金錢為由，邀約丙○○、甲○○、庚○○（綽號「胖胖」，前於八十二年間因恐
    嚇取財案件，經臺灣士林地方法院於八十二年十一月三十日以八十二年度少訴字
    第六七號判處有期徒刑十月，緩刑四年，緩刑期內付保護管束確定，緩刑期滿未
    經撤銷，刑之宣告失其效力，不構成累犯）「金剛」及姓名年籍資料不詳綽號「
    阿忠」之成年男子，一同前往ＰＵＢ門口助勢。至九十年五月三日凌晨一時許，
    戊○○見己○○與不知情之周子浩一起走出ＰＵＢ大門，即上前質問己○○何以
    向丁○○強索五十萬元，並要求己○○隨渠等轉赴他處把事情交代清楚，遭己○○嚴詞拒絕，戊○○自覺面子掛不住，一言不合，當場與己○○大打出手，丙○○（綽號阿牛）、庚○○、甲○○、「金剛」、「阿忠」等人見狀，明知己○○
    並無隨戊○○轉往他處之意願，在與戊○○共同基於妨害人行動自由之犯意聯絡
    下，庚○○、甲○○、「金剛」、「阿忠」等人竟夥同戊○○出手毆打己○○，
    致己○○受有右眼眶瘀青（二×一公分）及左、右膝擦傷（一×一‧五公分、二
    ×二公分）等傷害（傷害部分未據告訴），丙○○則駕駛自小客車（車號不詳）
    在一旁接應，雙方一陣肢體衝突過後，己○○因寡不敵眾，哀求戊○○等人罷手
    ，在掙脫無效下，祇得聽任甲○○、戊○○等人強拉上丙○○駕駛在一旁之自小
    客車後座，甲○○、戊○○及「阿忠」並隨即上車分坐在己○○左右二側及右前
    座負責監管，庚○○與「金剛」則共乘另一部自小客車尾隨在後。其間，戊○○
    本欲利用深夜在台北縣八里某海邊與己○○談判，因遭海岸巡防人員驅趕，唯恐
    橫生枝節，在庚○○提議下轉往台北縣淡水鎮○○路五十巷七號之閒置空屋，談
    判中戊○○以電話連絡令己○○與丁○○對質後，戊○○雖表示日後如查明丁○○被強索五十萬元一事與己○○無干，將負責歸還款項，但為屆時能對丁○○交
    代，仍威嚇己○○要先交出五十萬元，否則不能離去云云。己○○遭毆打並被帶
    至人地不熟之淡水空屋後，因感人單力薄，為求自保，勉予同意於當日先交付二
    十五萬元，並即於同日凌晨二、三時許，緊急電請女友徐琬婷代為調匯金錢至戊○○指定之上海商業儲蓄銀行00000000000000號「葉佳玲」帳戶
    ，然徐婉婷因深夜無法籌款，於同日上午九時許將僅籌得二十二萬元一事告以己○○後，在戊○○同意餘款容其至九十年五月十六日匯入帳戶，並由徐琬婷於同
    日上午九時二十七分前往銀行匯入二十二萬元後通知己○○，而使人行無義務之
    事。其後，戊○○指示丙○○、庚○○、「阿忠」三人前往華泰銀行石牌分行，
    利用自動櫃員機查詢確認己○○女友已匯入二十二萬元無誤，即向戊○○回報，
    並同時自華泰銀行石牌分行、台北國際商銀士東分行、臺灣銀行士林分行之自動
    提款設備提領共十萬元現金得手，戊○○始於同日上午十時三十分許，與「金剛
    」將己○○載送至台北市○○路、吉利街口讓其下車離去。戊○○自帳戶將二十
    二萬元提領一空後，因自認替丁○○出面討回該筆款項一事，丙○○等人居功厥
    偉，即自作主張，將領出之款項分給丙○○等五人，計甲○○、庚○○、「阿忠
    」各得款一萬元，丙○○、「金剛」各得款一萬五千元，其餘十六萬元則暫由戊○○保管，準備己○○依約歸還餘款後，一併交還丁○○處理。嗣因己○○脫險
    後，不甘身體及財物受損，報請台北市政府警察局刑事警察大隊處理，而查悉上
    情。
二、案經己○○訴由台北市政府警察局刑事警察大隊報請臺灣臺北地方法院檢察署檢
    察官偵查起訴。
    理  由
一、右揭事實，業據被告戊○○於乙○審理中坦承不諱。訊據被告朱子浩對於開車載
    送被告戊○○、告訴人等人先後前往八里海邊、淡水空屋及受指示提款之事實坦
    承不諱，被告甲○○及庚○○對於右揭時、地與被告戊○○等人共同毆打告訴人
    己○○之事實亦不否認，且有上海商業銀行自動化中心ＡＴＭ跨行提款交易明細
    表（存款）一紙及被告朱子浩、庚○○提領現金之照片二幀可稽（見偵查卷第二
    十至二十二頁），惟均矢口否認參與被告戊○○妨害告訴人行動自由之犯行，被
    告丙○○辯稱：伊本與戊○○相約唱歌，因戊○○表示台北市○○○路有事，始
    一同前往，在發生衝突之ＰＵＢ門口，伊既未下車，亦不知戊○○與告訴人間有
    何債務糾紛云云；被告甲○○辯稱：伊上車後，告訴人就隨之上車，並未強拉告
    訴人云云；被告庚○○辯稱：告訴人係自願上車，並非被強拉上車云云。
二、經查：
（一）被告戊○○、甲○○、庚○○及綽號「阿忠」、「金剛」等人在台北市中山區
      ○○○路三段一七○號ＰＵＢ前，因與告訴人一言不合，共同出手毆打並將告
      訴人強拉上被告丙○○駕駛在一旁等候之自小客車一情，業經告訴人於乙○調
      查及審理中指訴：「‧‧‧戊○○他們那一群人其中一位用手扣住我褲子後面
      的皮帶扣，然後我就用手撥開他的手，並說你這是要談事情的態度嗎？然後雙
      方就打起來了。那時我眼鏡被打掉了，只記得我被打在地上，‧‧‧。我被一
      群人打倒在地上，大概有四、五個人圍著我打。（問：你被打到地上後，何人
      與你說話？你是如何上車？）我被打倒地上後，我就說不要再打了，要講就講
      ，要談就談。有人開車到我被打倒的地方有個人開了車門，有個還拉我上車，
      我怕上車會有事，就說在這裡講就好。為什麼要跟你們上車，大概有兩位拉著
      我的手拉著我的手上車，說上車再說」等語歷歷在卷（見乙○九十一年三月二
      十九日訊問筆錄、九十一年六月二十七日訊問筆錄），核與被告戊○○於乙○
      審理中供述：「‧‧‧我就說麻煩你（指告訴人）隨我們六人到咖啡廳坐一下
      ，他很不以為然的反駁說為什麼要和你們走，‧‧他‧‧態度不好，所以我就
      和他打起來，之後因為他一人打不過我們幾個，他拜託說不要再動手打他，他
      就用台語說好了、好了、不要打了」、「（問：案發當時有上前與己○○拉扯
      或毆打的有哪些人？）‧‧‧包括我、甲○○、庚○○，阿忠也有打，金剛也
      有幫忙拉」等語（見乙○九十一年五月八日、九十一年五月二十七日訊問筆錄
      、九十一年八月十九日審判筆錄），及被告甲○○於乙○審理時供述：「（問
      ：對於戊○○供述你跟他有動手打人，並拉己○○上車，有何意見？）我有叫
      他趕快上車，有拉他」等語（見乙○九十一年五月二七日訊問筆錄）之情節相
      符，且有偵查卷附台北市立陽明醫院出具之甲種診斷書正本一紙可稽（見偵查
      卷第十八頁）。以告訴人與被告等人互不相識，雙方衝突之前，對於被告戊○○邀往他處之提議，猶以「在這裡講就好」、「為什麼要跟你們上車」等語嚴
      加拒絕，顯見其並無隨被告等人前往台北縣八里鄉海邊或淡水鎮空屋等地之意
      願，遭被告等人痛毆倒地後，轉向被告等人求饒，為避免無從預見之不測，衡
      情告訴人此時更無改變心意自願上車之理，被告庚○○於乙○辯稱告訴人係自
      願上車云云，與常情顯屬有悖。此情徵之告訴人所指：「（問：你在被拉上車
      之前有無反抗？）有反抗，沒有喊救命，不過拉我的手掙脫不開」、「我當時
      並不想要去，我是被他們拉上去的」等語（見乙○九十一年六月二十七日訊問
      筆錄），及被告戊○○所供：「我們半推半拉將他帶上車，他一開始坐後座中
      間位置，我坐右邊，甲○○在左邊，丙○○開車」等語（見乙○九十一年五月
      二十七日訊問筆錄），益證告訴人確係遭被告等人強行拖拉上車，並由被告戊○○、甲○○負責在後座監控告訴人之行動無訛。被告甲○○、庚○○辯稱告
      訴人非遭強拉上車云云，應係臨訟卸責避就之詞，容無可採。
（二）第查，被告經由綽號「阿志」之友人轉告告訴人右揭時間在台北市中山區○○○路○段一七○號之ＰＵＢ飲酒後，即臨時電話告以被告丙○○、甲○○等人
      邀渠等為朋友遭索錢一事同往助勢一節，業經被告戊○○迭於乙○調查及審理
      中供承：「（問：你有無告訴另外三位《指丙○○、甲○○、庚○○》，為何
      要去ＰＵＢ？）我說我有朋友被拗錢，請他們幫忙過去看一下」、「（問：出
      發前有無跟其他被告、共犯說明去找己○○的原因，有無說到分錢？）當天本
      原要去唱歌，後來我電話中跟他們說我的朋友被拗錢，請他們過來幫忙一下」
      等語在卷（見乙○九十一年五月二十七四訊問筆錄、九十一年八月二十九日審
      判筆錄），足認被告丙○○等人辯稱前往ＰＵＢ前絲毫不知衝突原因云云，已
      有可疑。再者，除告訴人指稱被告戊○○在ＰＵＢ門口與之發生肢體衝突前，
      自稱係受丁○○委託出面（見乙○九十一年三月二十九日訊問筆錄第七頁），
      被告戊○○亦坦承：「我們到的時候，我問他是否己○○，他說不是，‧‧‧
      我表示是丁○○的朋友，我問他是否有向丁○○拿一筆錢五十萬元，他否認，
      我就說麻煩你隨我們六人到咖啡廳坐一下」等語在卷（見乙○九十一年五月八
      日訊問筆錄第二頁），可見被告戊○○攔下告訴人後，已然當面表明來意，以
      案發當時被告甲○○等人緊靠被告戊○○身旁，並隨之加入鬥毆，對於戊○○
      與告訴人間肢體發生衝突之原因豈有充耳未聞之理，益證被告朱子浩、甲○○
      、庚○○辯稱事前不知被告戊○○與告訴人間衝突原因云云，確屬事後矯飾之
      詞。
（三）又者，被告等人於告訴人上車後，雖未再對其加諸強暴手段，然以當時正值凌
      晨深夜時刻，告訴人甫遭身強力壯之被告等六人聯手毆打受傷，上車後隻身被
      強行帶往之八里海邊、淡水空屋又俱為人煙罕至之處，在評估腿力難與汽車速
      度相比下，實際上絕無逃脫可能，縱形式上告訴人手腳均未受束縛，然觀之告
      訴人所指訴：「（問：戊○○有無跟你說今天要談出一個結果？）他有說今天
      一定要拿到一半的錢，‧‧‧（問：戊○○有無說如果拿不出來你要怎麼辦？
      ）他是說如果拿不出來，大家都不要回去」等語一節（見乙○九十一年六月二
      十七日訊問筆錄），不難窺見被告等人妨害告訴人意思決定及身體行動自由之
      決心，告訴人為免遭遇不測，虛蛇應付，已是情非得已，途中在行動遭控制之
      際，偶遇海岸巡防及警察酒測未放聲呼救，亦莫非係其衡情度事，內心受威逼
      、壓制下選擇配合被告等人之當然結果，尚不足為有利被告等人之認定。否則
      以告訴人在淡水空屋時，猶極力爭執丁○○所交付款項係其朋友「小六」取走
      之情形下，豈有同意由其負責如數返還之理。被告等人徒以上車後未為難告訴
      人及其身體未受拘束云云置辯，刻意迴避告訴人自遭強拉上車後，其行動自由
      實質上仍受監控，並無不交付財物之意思決定自由，自無足採。
（四）此外，告訴人在深夜二、三時許，電請女友徐琬婷籌款二十二萬元匯入被告戊○○指示之上海商業儲蓄銀行00000000000000號「葉佳玲」帳
      戶，亦經證人徐婉婷於偵查中結證：「（問：是否於九十年五月三日匯二十二
      萬至上海銀行業佳玲帳號？）是，己○○打電話要我匯二十五萬元，當時是半
      夜二、三點，‧‧我說現在半夜找不到錢，等到早上六點多，他又打電話問我
      何時匯，我說要等至九點，‧‧‧九點我打電話給他，我說只拿到二十二萬元
      ，他說待會會再打給我，等（了）一分（鐘），他又打來說好‧‧‧」等語甚
      詳（見偵查卷第七十二頁反面），且有上海商業儲蓄銀行存款憑條一紙可稽（
      見偵查卷十九頁）。以告訴人於深夜二、三時至上午九時確認其女友徐婉婷籌
      得二十二萬元止，多次以電話連絡籌款、匯款之事，足見其內心因受無形威逼
      之急切，益徵告訴人所指該日若未交出金錢，即無法離去一情，確非虛妄。
（五）末按，刑法第二十八條所謂之共同正犯者，指二人以上，以共同犯罪之意思內
      ，共同實施犯罪之行為。故共同實施犯罪行為之人，在合同意思之範圍用他不
      論係同時實施犯罪行為，或各自分擔犯罪行為之一部，均係相互利其刑人之行
      為，以達其犯罪之目的，即應對於全部所發生之結果，共同負責（最高法院八
      十二年度台上字第五九二五號裁判意旨參照）。如前所述，告訴人遭被告戊○○等人毆打後，因掙脫無效，在被告甲○○等人半推半拉下坐進丙○○所駕駛
      之自小客車後座中間位置一情，業經告訴人指訴及被告戊○○自白在卷，被告
      丙○○於案發時既駕駛自小客車在一旁負責接應，被告甲○○及庚○○不單毆
      打告訴人，並推拉其上車，被告甲○○更與戊○○分坐在告訴人兩側，顯有共
      同監管告訴人行動，拘束其身體活動自由之意思。被告等人事前對於告訴人非
      自願上車一事既知之甚稔，事中復共同違反告訴人自由意願將其強拉上車，縱
      各自僅參與剝奪告訴人行動自由之部分行為，仍應共同擔負刑責。本件事證明
      確，被告等人前揭犯行已堪認定，應予依法論科。
二、按擄人勒贖罪，須行為人自始有使被害人以財物取贖人身之意思，如使被害人交
    付財物，別有原因，為達其取得財物之目的，而剝奪被害人之自由者，除應成立
    其他財產上之犯罪或牽連犯妨害自由罪外，要無成立擄人勒贖罪之餘地。最高法
    院著有六十五年台上字第三三五六號判例要旨可考。查本件被告戊○○與告訴人
    謀面時即表明受丁○○委託出面之旨，迭經告訴人於警偵訊及乙○調查中陳明在
    卷（見偵查卷第四頁正面、第六十二頁反面、乙○九十一年三月二十九日訊問筆
    錄第七頁），在告訴人爭執其僅係處理丁○○投資糾紛之介紹人時，被告戊○○
    隨即當面讓告訴人與遠在大陸地區之丁○○透過行動電話對質，復經告訴人於乙○調查中供述：「因為陳（上良）不認同我的理由，不過我有要陳（上良）去問
    丁○○看我所言是否屬實。接著陳（上良）有撥行動電話給李（祥盛），‧‧‧
    ，回來時陳（上良）將行動電話交給我，我聽聲音確定是李（祥盛）沒錯，我質
    問李（祥盛）是否確定要我付這筆錢‧‧‧」等語甚詳（見乙○九十一年六月二
    十七日訊問筆錄），足證被告戊○○對於討債一事絲毫未有隱瞞丁○○之意，縱
    丁○○於偵查中否認授權被告戊○○出面討債，然被告戊○○主觀上係基於為丁○○討債之意思，非出於使被害人以財物取贖人身之意或為自己不法所有意思為
    之，則堪認定。是核被告戊○○、丙○○、甲○○、庚○○上開所為，均係犯刑
    法第三百零二條第一項妨害行動自由罪。又被告等自九十年五月三日凌晨一時許
    起即剝奪告訴人之行動自由，雖至同日上午十時三十分許，始讓告訴人恢復自由
    ，然因被告等之行為基於同一妨害自由之犯意所為，應屬實質一罪。再者，刑法
    第三百零二條之妨害行動自由罪，係妨害他人自由之概括規定，故行為人具有一
    定之目的，以非法方法剝奪人之行動自由者，如以使人行無義務之事，或妨害人
    行使權利為目的，而其強暴、脅迫復已達於剝奪人之行動自由之程度，即祇成立
    本罪，不應再依同法第三百零四條強制罪論處。蓋以此部分使人行無義務之事，
    或妨害人行使權利之低度行為，應為剝奪人之行動自由之高度行為所吸收，不能
    以其目的係在使人行無義務之事或妨害人行使權利，認為係觸犯刑法第三百零二
    條第一項及第三百零四條二罪，而依同法第五十五條從一重處斷（最高法院二十
    九年上字第二三五九號判例意旨參照）。查本件被告等人以強暴手段剝奪告訴人
    之行動自由，其目的無非在脅迫告訴人交付款項，告訴人因身體、精神遭受無形
    之威脅，不敢抗拒，並同意付款，應僅論以妨害行動自由罪。公訴人因被告等人
    迫令告訴人交出財物始讓其離去，遽認其等係犯刑法第三百四十七條第一項擄人
    勒贖罪，雖有未洽，惟其社會基本事實同一，乙○自應逕行變更起訴法條。被告
    戊○○、丙○○、甲○○、庚○○等人與年籍資料不詳綽號「金剛」、「阿忠」
    之成年男子間，就上開妨害自由之犯行，彼此有犯意聯絡與行為分擔，皆為共同
    正犯。爰審酌被告戊○○與告訴人素不相識，因不滿丁○○指稱告訴人不當索款
    五十萬元，竟公然私下邀約丙○○等人以暴力相向，行徑囂張，危害社會治安甚
    鉅，惟犯後自始坦承犯行不諱，並深表悔意，被告丙○○、甲○○、庚○○三人
    因受戊○○邀約，一時失慮，參與上開犯行，暨渠等犯後已賠償告訴人所受之財
    產損失，獲得告訴人之諒解，表明不予追究之意（有乙○卷附刑事陳報狀一紙足
    憑），及其等之智識程度、生活情況、犯罪手段、分擔程度等一切情狀，分別量
    處如主文所示之刑，並就被告丙○○、甲○○、庚○○部分，諭知易科罰金之折
    算標準，以示懲儆。
據上論斷，應依刑事訴訟法第二百九十九條第一項前段、第三百條，刑法第二十八條
、第三百零二條第一項、第四十一條第一項前段，罰金罰鍰提高標準條例第一條前段
、第二條，判決如主文。
本案經檢察官陳弘杰到庭執行職務
中    華    民    國      九十一      年      九      月      十二      日
                                      臺灣臺北地方法院刑事第六庭
                                          審判長法  官  黃  俊  明
                                                法  官  吳  孟  良
                                                法  官  吳  秋  宏
右正本證明與原本無異。
如不服本判決，應於判決送達後十日內，向乙○提出上訴狀。
        書記官  林  碧  華
中    華    民    國      九十一      年      九      月      十二    日
附錄本案論罪科刑法條全文：
刑法第三百零二條第一項
私行拘禁或以其他非法方法，剝奪人之行動自由者，處五年以下有期徒刑、拘役或三
百元以下罰金。
